【裁判字號】    99,訴,919
【裁判日期】    990630
【裁判案由】    確認股權等
【裁判全文】
臺灣板橋地方法院民事判決               99年度訴字第919號
原      告    丙○○原名洪詠.
              乙○○原名洪啟.
上  一  人
法定代理人    甲○○
上二人共同
訴訟代理人    何家怡律師
被      告    穎亮上光有限公司
兼上一人
法定代理人    丁○○
上列當事人間確認股權等事件，經本院於民國99年6月24日言詞
辯論終結，判決如下：
    主      文
確認登記在原告丙○○名下之被告穎亮上光有限公司出資額新臺
幣壹佰貳拾萬元為被告丁○○所有。
確認登記在原告乙○○名下之被告穎亮上光有限公司出資額新臺
幣壹佰貳拾萬元為被告丁○○所有。
確認原告丙○○、乙○○與被告穎亮上光有限公司間之股東關係
不存在。
原告其餘之訴駁回。
訴訟費用由被告負擔。
    事實及理由
甲、程序方面：
  一、按解散之公司除因合併、分割或破產而解散外，應行清算
      ；又解散之公司，於清算範圍內，視為尚未解散，而公司
      經中央主管機關撤銷或廢止登記者，準用前開法文之規定
      ，公司法第24條、第25條及第26條之1 分別定有明文。本
      件被告穎亮上光有限公司（以下簡稱被告公司）雖經經濟
      部於民國97年5月8日以經授中字第09 73486432號函廢止
      登記在案，惟被告公司迄今尚未選任清算人，依公司法第
      113條準用同法第79條之規定，本應以被告公司全體股東
      即被告丁○○、原告丙○○及乙○○（因父母離婚改從母
      姓，原名洪詠輝及洪啟耀）為法定清算人，並列為被告公
      司之法定代理人，惟本件原告基於訟爭對立性原則，自不
      應列為被告之法定代理人，被告公司迄今既未完成清算，
      則其法人格尚未消滅，自有當事人能力，而原告以其餘股
      東即董事丁○○為被告公司之法定代理人，自屬合法。
  二、按確認法律關係之訴，非原告有即受確認判決之法律上利
      益者，不得提起之；確認證書真偽或為法律關係基礎事實
      存否之訴，亦同，民事訴訟法第247 條第1 項定有明文。
      又法律關係之存否不明確，致原告在私法上之地位有受侵
      害之危險，而此危險得以對於被告之確認判決除去之者，
      即得依民事訴訟法第247 條之規定，提起確認之訴（最高
      法院52年台上字第1922號判例意旨參照）。查本件原告主
      張渠等以起訴狀繕本送達被告丁○○為終止出資額借名契
      約關係，原告已非被告公司之股東，卻於被告之公司登記
      資料中被列名為股東，且被告公司已遭廢止登記，無從辦
      理變更出資額登記，目前公司登記與實際情形不符，另原
      告2人因登記持有出資額而當然成為被告公司之法定清算
      人，嚴重影響權益，家境清寒因名下登記有出資額，卻無
      法申請相關社會補助，揆諸上開規定，足認原告私法上之
      地位確實有受侵害之危險，而此項危險又非不得以本件確
      認判決予以除去，揆諸前開判例意旨，自應認原告有提起
      本件確認之訴之法律上利益。
  三、本件被告2人經合法通知，未於言詞辯論期日到場，核無
      民事訴訟法第386條所列各款情形，爰依原告之聲請，由
      其一造辯論而為判決。
乙、實體方面：
  一、原告主張：
    (一)被告公司係於76年11月6日設立登記，被告公司法定代理
      人丁○○為原告2人之生父，因生母早已與之離婚，而原
      告丙○○為輕度智障及原告乙○○年紀尚幼，恐係被告丁○○為被告公司經營之需求，借原告2人名義登記出資額
      ，惟原告2人從未參與公司紅利分配或營運等。在現行法
      制下，借名契約乃無名契約，應類推適用委任契約之相關
      規定，一方得任意終止契約，原告爰依民法第549條第1項
      之規定，以本件起訴狀繕本送達被告丁○○為終止借名登
      記契約，原告2人與被告丁○○間就出資額及股東之借名
      登記契約既經終止，又被告公司業已遭廢止登記，原告等
      無從辦理變更出資額登記，目前被告公司登記資料與實際
      情形不符，且原告2人已非被告公司股東，然因仍列名於
      公司登記而當然成為被告公司之法定清算人，聲明請求確
      認：確認登記在原告丙○○名下之被告公司出資額120
      萬元為被告丁○○所有、確認登記在原告乙○○名下之
      被告公司出資額120萬元為被告丁○○所有、確認原告
      丙○○、乙○○與被告公司間之股東及清算人之委任關係
      均不存在。
  二、被告2人未於言詞辯論期日到場，亦未提出書狀作何聲明
      或陳述。
  三、按確認法律關係不存在之訴，如被告主張其法律關係存在
      時，應由被告負舉證責任（最高法院42年台上字第170 號
      判例意旨參照）。查原告主張之事實，已據其提出與所述
      相符之經濟部函、被告公司變更登記表、原告2人戶籍謄
      本及原告丙○○輕度智障身心障礙手冊影本等為證，且經
      本院依職權調閱被告公司經經濟部命令解散、廢止登記、
      被告公司變更登記事項卡、股東同意書、被告公司章程影
      本等件，遍查全部登記資料均無原告2人實際投資被告公
      司之出資證明，且被告丁○○於94年4月26日以原告2人之
      法定代理人身分簽署股東同意書時，原告丙○○年僅15歲
      ，且為輕度智障，而原告乙○○當時亦年僅12歲，業經原
      告提出卷附身心障礙手冊及戶籍謄本為證，應無可能實際
      出資及參與被告公司紅利分配或營運之可能，故被告丁○○確係以借名登記關係，將其出資額240萬元，各登記120
      萬元予原告2人甚明。又被告2人對原告主張之事實，已於
      相當時期受合法通知，而未於言詞辯論期日到場，亦未提
      出準備書狀爭執，依民事訴訟法第280條第3項準用同條第
      1項規定即視同自認，準此，自堪信原告上開主張為真實
      而可採信。
  四、按借名登記契約，其性質與委任契約類同，應類推適用委
      任關係終止、消滅之規定。又當事人之任何一方，得隨時
      終止契約，民法第549條第1項定有明文。本件原告以起訴
      狀繕本送達為終止渠等與被告丁○○間出資額各120萬元
      之借名契約，出資額借名契約關係既經終止，原告列名被
      告公司之股東身分即告消滅，原告起訴請求確認渠等登記
      於被告公司出資額各120萬元為被告丁○○所有，及原告2
      人與被告公司之股東關係不存在，洵屬正當。又原告2人
      於被告公司之出資額及股東身分均已消滅，已如前述，則
      依公司法第113條準用同法第79條本文之規定，即非被告
      公司之法定清算人，原告請求確認渠等與被告公司間法定
      清算人之委任契約關係不存在，顯非必要，原告該部分之
      請求，並非有據。
  五、從而，原告據以提起本訴，請求：確認登記在原告丙○○名下之被告公司出資額120萬元為被告丁○○所有、
      確認登記在原告乙○○名下之被告公司出資額120萬元為
      被告丁○○所有、確認原告丙○○、乙○○與被告公司
      間之股東關係不存在，即屬於法有據，為有理由，應予准
      許；逾此部分之請求，洵非有據，應予駁回。
  六、結論：本件原告之訴為一部有理由、一部無理由，依民事
      訴訟法第79條，判決如主文。
中    華    民    國    99    年    6    月    30    日
                  民事第三庭    法  官  張紫能
以上正本係照原本作成
如對本判決上訴，須於判決送達後20日內向本院提出上訴狀
中    華    民    國    99    年    6    月    30    日
                                書記官  蔡佳容

司法院資訊處製作；財團法人民間司法改革基金會備份。
